【裁判字號】    95,訴,220
【裁判日期】    951220
【裁判案由】    拆屋還地等
【裁判全文】
臺灣臺南地方法院民事判決               95年度訴字第220號
原      告  丁○○
訴訟代理人  林錫恩律師
            黃俊達律師
            莊信泰律師
被      告  乙○○
訴訟代理人  蔡文斌律師
            王建強律師
            何冠慧律師
            曾靖雯律師
上列當事人間請求拆屋還地事件，經本院於民國95年12月6日言
詞辯論終結，判決如下：
    主  文
原告之訴及假執行之聲請均駁回。
訴訟費用由原告負擔。
    事實及理由
一、原告起訴主張：
  (一)原告為坐落在臺南市○○區○○段3小段68地號土地（下稱
    系爭土地）共有人之一，權利範圍1/30，被告未得全體共有
    人之同意，無合法之占有權源，在系爭土地上蓋有加強磚造
    貳層樓房，爰依共有物請求權之規定，訴請被告應將系爭土
    地上之房屋拆除，並將系爭土地返還原告及全體共有人。
  (二)對於被告抗辯之陳述：
    (1)按「土地法所稱之權利人，係指民法第6條及第26條規定
      之自然人及法人而言，非法人之團體，設有代表人或管理
      人者，依民事訴訟法第40條第3項規定，固有當事人能力
      ，但在實體法上並無權利能力」，有最高法院68年台抗字
      第82號判例可參，「紫南社」並無一定之事務所或營業所
      ，不符合非法人團體之要件，縱屬非法人團體，依上開判
      例之意旨，亦無權利能力，無從為租賃契約之主體。雖被
      告提出之租賃契約書，其出租人記載為「紫南社」，惟「
      紫南社」能否與被告簽立租賃契約，咸有可疑。
    (2)若認「紫南社」有締約之能力，「紫南社」與被告間之租
      賃契約，自民國94年起，雙方對於租賃契約之要素即租金
      數額意思不一致，租賃契約已經不存在。若認「紫南社」
      與被告之租賃契約繼續存在，惟系爭土地之持分，皆係共
      有人個人所有，而非「紫南社」所有，該租賃契約之效力
      亦不能拘束原告
    (3)被告初抗辯系爭土地實質上為「紫南社」（即非法人團體
      ）所有，原告之子及另名紫南社成員甲○○無權代理全體
      共有人向被告父子收取租金，詎又改抗辯紫南社（即土地
      共有人全體）所有，並請求傳訊證人甲○○，證明證人甲
      ○○有代表土地共有人全體與被告簽立租賃契約等語，其
      陳述顯然前後矛盾。
  (三)並聲明：被告應將坐落於台南市○○區○○段3小段68地號
    土地之未保存登記房屋拆除（拆除面積以實測為準），將土
    地返還給全體共有人；原告願供擔保請准宣告假執行。
二、被告則以：
  (一)系爭土地實質上為嶽帝殿南角紫南社（下稱「紫南社」）非
    法人團體所有，依紫南社沿革記載：「紫南社係共有性質，
    緣清末先民渡海來臺者均知勤奮努力，為保祐地方安寧、人
    畜平順，信仰東嶽大帝即嶽帝爺，始於日據時期由眾信徒發
    起創設，將莊煥成等30名，共同出資購置產業於台南市○區
    ○○段3小段68號，土地計37平方公尺，並由發起人擔任管
    理人，將所有財產收入充為奉祀嶽帝爺神一切費用，經出資
    人之會議定於每年農曆3月28日共同祭典，祈求風調雨順，
    並於會員間輪流充當爐主，於上述日期定期食會（聚餐）迄
    今是為「紫南社」沿革始末。」。「紫南社」係屬「神明會
    」性質，而神明會之「執行機關」有採「管理人制」或「爐
    主制」，類推適用民法第26及27條規定，管理人或爐主於神
    明會目的範圍之事務有代表神明會為法律行為之權限，對於
    會產之管理行為，諸如不動產出租，均得代表神明會為之，
    而仍應以神明會為出租人，以管理人或爐主為其代表，神明
    會會員對於會產並無應有部分，係有「股份」，神明會會產
    乃屬全體會員之總有而非分別共有，因此非經全體會員之同
    意不得處分，但其股份得移轉於他人，此係習慣所承認之事
    實，依日據時代高等法院大正11年上民第23號判例意旨謂：
    「神明會會員得讓與其股份於他人而退會，乃為習慣所承認
    」，足認證人高崇文於本院審理中所謂「以現金三十萬元購
    買持分」，實應為購買紫南社之「股份」，而非購買系爭土
    地之應有部分，另證人甲○○所得讓與者，亦為股份。
  (二)被告自69年間即承租系爭土地建築房屋居住迄今，早先係由
    「紫南社」之代表人蘇水金出面簽訂租賃契約，嗣蘇水金逝
    世之後，改由其繼承人蘇勝國為代表人，88年間蘇勝國退出
    「紫南社」，由被告之子高崇文成為「紫南社」之一員，日
    後被告則與當年爐主簽訂租賃契約，依照民事習慣及類推適
    用民法第26及27條規定，其管理人或爐主有代表神明會簽訂
    租賃契約之權限，訂立之租賃契約合法有效。惟蘇勝國退出
    「紫南社」之後，原告之子丙○○及另名「紫南社」成員甲
    ○○，自稱代表「紫南社」向被告及被告之子高崇文收取系
    爭土地租金，嗣後，被告之子高崇文因部份「紫南社」成員
    要求私下分取租金不再作為奉祀東嶽大帝之費用，深覺不妥
    ，且甲○○、丙○○似無權代理全體共有人向被告父子收取
    租金，乃向台南市中西區調解委員會聲請調解，將丙○○及
    甲○○列為對造人，目的在於確認丙○○、甲○○是否有權
    收取全部之租金。
  (三)系爭土地為「紫南社」全體爐下社員共有，即系爭土地共有
    人全體即等於「紫南社」社員全體，系爭租賃契約之出租人
    雖略載為「東嶽殿紫南社」，實即「系爭土地共有人全體」
    ，自69年間起向被告收取租金，作為奉祀東嶽大帝的費用，
    最後一份租賃契約之租賃期限自92 年1月1日至92年12月31
    日，租賃期限屆滿後，被告仍為系爭土地之使用收益，「紫
    南社」或原告及其他土地共有人（或謂「紫南社」社員）均
    未曾表示反對之意思，並由93年度之爐主即另一土地共有人
    甲○○代表收受93年度之租金，依法自應視為以不定期限繼
    續租賃契約，被告本於不定期限租賃契約關係占有系爭土地
    ，並非無權占有。本件不定期限租賃契約依民法第451條規
    定更新之後，僅發生期限變更之效果，租金並未隨同變更，
    意即租金數額仍應依92年度之約定，被告原已簽發支票要交
    付94年度之租金予當年爐主即原告之子丙○○，「紫南社」
    雖有意調漲租金，惟不定期限之租賃契約在未聲請法院增減
    其租金以前，雙方當事人仍應受到原約定租金額之約束，原
    告之子丙○○不願出具簽收證明，故最後未能交付。實際上
    ，兩造間對於租賃關係之存在並無爭議，亦非不付租金，而
    是希望確認合法的租金收取權人為何人，及所繳付的租金能
    依「紫南社」創社意旨，作為奉祀東嶽大帝的費用。兩造僅
    係就何人有權收取租金，及租金應如何管理使用未能達成共
    識，原告為「紫南社」之一員，其子丙○○更為94、95年之
    爐主，對於紫南社與系爭土地之關係、沿革，以及系爭租賃
    關係與租金爭議，知之甚詳，原告之子丙○○曾於94年6月
    間召集「紫南社」各爐下社員開會討論系爭土地租金，今竟
    否認「紫南社」組織、否認系爭租賃契約，顯然違背誠信原
    則。且系爭土地僅約10坪畸零地，無法申請建照蓋房屋，若
    收回土地亦無法使用，原告訴請拆屋還地，不但事先未徵得
    其他共有人之同意，也不符合其他共有人全體之利益，核與
    民法第821條但書之規定有違。
  (四)並聲明：原告之訴及假執行之聲請均駁回；如受不利之判決
    ，准供擔保免為假執行。
三、兩造不爭執之事項：
  (一)依土地登記簿之記載，原告為系爭土地共有人之一。
  (二)被告在系爭土地興建房屋其位置及面積如附圖所示A部分。
四、兩造爭執之事項：
  (一)系爭土地是否為全體共有人分別共有？
  (二)原告得否以其共有人訴請被告拆屋還地，並將系爭土地返還
    予全體共有人？
五、系爭土地是否為全體共有人分別共有？
  (一)按神明會可分為財團性質之神明會與社團性質之神明會二種
    ，依日據初期之習慣法，神明會具有法人格，迨至日據後期
    則不承認其具有法人格，僅能認其為非法人團體，是以在日
    據時期神明會之存在係超然於各會員之共同團體，應認為係
    屬多數人互相結合之總合體（最高法院92年台上字第2483號
    判決參照）；財團性質的神明會會員對於神明會之財產並無
    處分權；至於社團性質的神明會會員享有之股份則得為繼承
    之標的（最高法院74年度台上字第2314號判決參照）；財團
    性質之神明會，以會產為會之重心，會員對於會產並無直接
    之權利義務，反之，社團性質之神明會，如未經為法人登記
    者係以會員為會之中心，會員之權利，除共益權外，亦多自
    益權，一般情形，具有濃厚的私益色彩，乃屬公同共有之性
    質（最高法院72年度台上字第1174號判決參照）
  (二)日據時期之神明會（以下參見法務部編「臺灣民事習慣調查
    報告」）：
  (1)日本民法施行以前之臺灣神明會：
    日據時期臺灣總督府以明治31年律令第14號頒布「臺灣土地
    調查規則」，關於申報程序，其凡例謂：「公業或團體之土
    地，應填記其公業名稱、團體名稱及管理人之住所姓名」。
    明治35年6月頒布之訓令第29號第28則謂「有以蕃社；祠廟
    、公號、神佛或祖先等為業主名義之習慣者，得由其頭目、
    管事、董事或其他管理人以其名義申報之」，就神明會而言
    ，其採值年管理制者，於內部關係雖仍由值年爐主執掌會務
    ，但對外關係，卻不能代表神明會；又因當時謠傳持有土地
    者將被征收苛重田賦，於是土地有人竟有將土地申報為神明
    名義之業地，並自居為管理人；另有謠傳神明會之會田有被
    沒收之可能，於是有神明會之業主而申報為私人所有者，因
    此當時申報為神明會名義之土地，事實上不一定為神明會之
    會田，反之，以私人名義（尤其以管理人名義）申報者，亦
    可能為神明會之會田，故認定是否為神明會之會田，應就實
    質調查，不得僅憑土地臺帳之記載為依據。
  (2)日本民法施行後之臺灣神明會：
  日本民法自大正12年1月1日起施行於台灣，依大正11年第40
    7號敕令第16條規定：「本令施行之際，現有獨立之財產而
    無法民法第34條所揭目的者，其財產為團體員之共有。」而
    日本民法第34條所揭目的乃指祭祀、宗教、慈善、學術、技
    藝及其他公益目的而言。因神明會在當時並不認為具有上述
    目的，故適用該條規定，會產被認為會員全體之共有。齒
    松平之見解謂：此類公業自日本民法施行後，當然歸其會
    腳或派下共有，應依民法關於共有之一般規定管理之。此類
    公業因日本民法施行之結果，不問派下或會腳之意見如何，
    當然歸於消滅，財產歸會腳或派下共有，故應認為法律上之
    處分。則習慣法上之法人，因法律規定，自大正12年1月1日
    起解散，即使民法關於合夥之規定亦無適用之餘地。但在訴
    訟法上，苟該團體係設有管理人者，在當時之實務上，仍認
    有當事人能力，此由昭和7年8月20日台灣高等法院上告部判
    決（判集第102頁）意旨謂：「大正11年第407號敕令第16條
    之規定，僅將相當於該條有獨立財產之團體，變更其性質，
    明示其不得獨立為權利主體，將該團體所屬財產變更為該團
    體員之共有而已；並非規定該團體應予解散，其目的事業應
    予廢止。故相當於該條之團體，爾後除非有特別情事外，應
    解為仍舊為經營其目的事業而繼續存在之組織團體。
  設立神明會等團體之目的原意固善，但被少數會員從中取利
    者亦不乏其例，對於神明會則以第16條促其清理，將其法人
    格加以否定，會產則視為會員之共有；齒松平謂：此類公業
    自日本民法施行後，當然歸其會腳或派下共有，應依民法關
    於共有之一般規定管理之。故神明會為非法人團體，具有特
    別地位，其內部關係依社團法人之規定。對外關係依日本不
    動產登記法施行規則仍視神明會為權利主體，在稅收提存之
    程序以及私法上之法律行為則仍由管理人代表神明會名義為
    之。其他如登記官署對於神明會之土地而由管理人聲請權利
    之設定、變更登記者，亦予受理，似未因特例有共有之規定
    而受影響。神明會屬無人格之社團，其會員對於會產（尤其
    是土地）並無應有部分。會員依創會當時之出資或因會員權
    之繼承，雖有股份，但於神明會解散而清算時，始得按其股
    份受賸餘財產之分配。神明會之財產稱為會產或會田，乃屬
    全體會員之總有而非分別共有，因此非經全體會員之同意不
    得處分。但其股份得移轉於他人，此係習慣所承認之事實，
    有日據當時之高等法院大正11年上民地23號判例意旨謂：「
    神明會會員得讓與其股份於他人而退會，乃為習慣所承認。
    」可稽。
  (三)臺灣光復後之神明會（以下參見法務部編「臺灣民事習慣調
    查報告」）：
  (1)神明會屬無權利能力之社團，關於管理人之任免應類推適用
    民法關於社團法人董事之規定，由會員大會任免之。但無權
    利能力之社團既不以經主管官署登記為成立要件，則管理人
    之任免亦不待向政府登記，即發生任免效力。任免管理人除
    章程或規約有特別約定外，應類推適用民法第52條規定以出
    席會員過半數決之。至於總會除由管理人召集外，準用第51
    條規定，亦得由會員10分之1以上之請求召集之。
  (2)日據時期將神明會名義之不動產，變更為會員全體之分別共
    有者，並非表示神明會業已解散。例如臺南市開基武廟之福
    復爺會共有會員30人，但其所有不動產有建地及房屋，其所
    有權人僅登記為29人，據稱會員之一人在日據時期仍保留中
    國國籍，不能登記為共有人，惟關於房地產所有權狀則均歸
    管理人保管，即登記名義人亦未視為其私人所有，更無將其
    處分之情事，會員間仍認為會員有30人，各人各有會份，神
    明會仍然存在。準此，僅憑土地登記簿之記載，有時亦不足
    以認定會員人數之多少，更不足以認定會員之權利。惟會員
    平等原則在一般神明會被普遍採用，凡神明會之會員於祭典
    時，應參加食會，但如不參加，亦無制裁之規約，會員有值
    年之權利義務，尤其是神明會之爐主，應由會員充當，會員
    在總會有選舉神明會職員之權利，神明會對於會產之處分及
    重要管理行為，尤應經會員總會之決議。
  (3)神明會之股份雖不得自由處分，亦不得由會「承座」，但得
    為繼承之標的。會份大率由共同繼承人協議歸其中一人繼承
    ，原則上係由嫡長子孫繼承，但不無例外，甚至兄份弟繼亦
    予承認。由於基本會份並無共同繼承之例，故不得以共同繼
    承之事由對抗神明會，因此神明會之會員人數恆定。依目前
    習慣，繼承人間如無特約，且未分割遺產，繼承人間有共同
    繼承之意思時，神明會仍以其長子為全體繼承人之代表。如
    其他繼承人有相反意見，神明會即將其應得分配額保留，以
    至確定繼承人為止。總之依一般觀念，神明會之股份，僅得
    按股單獨繼承或移轉，性質上似不容為共同繼承。
  (四)原告主張系爭土地為土地登記簿登記之全體共有人分別共有
    ，並提出系爭土地登記簿謄本1份為證，惟為被告所否認，
    並以開情詞為辯，經查：嶽帝殿南角紫南社由日據時代由眾
    信徒發起創設，由信徒莊煥成等30人共同出資購置系爭土地
    ，將財產收入充為每年農曆3月28日共同祭祀嶽帝爺神之費
    用，並由會員輪流充當爐主，且於上開日期定期聚會之事實
    ，業據被告提出嶽帝殿南角紫南社沿革1紙、東嶽殿簡介及
    嶽帝殿南角紫南社管理委員會名冊各1冊附卷可參，且為原
    告所不爭執，依上開嶽帝殿南角紫南社沿革記載：「紫南社
    係共有性質，緣清末先民渡海來臺者均知勤奮努力，為保祐
    地方安寧、人畜平順，信仰東嶽大帝即嶽帝爺，始於日據時
    期由眾信徒發起創設，將莊煥成等30名，共同出資購置產業
    於台南市○區○○段3小段68號，土地計37平方公尺，並由
    發起人擔任管理人，將所有財產收入充為奉祀嶽帝爺神一切
    費用，經出資人之會議定於每年農曆3月28日共同祭典，祈
    求風調雨順，並於會員間輪流充當爐主，於上述日期定期食
    會（聚餐）迄今是為「紫南社」沿革始末。」等語，又依上
    開東嶽殿簡介記載：「位於台南市○○路（前為建國路）的
    東嶽殿，即是奉祀泰山神東嶽仁聖大帝的台灣首廟」、「相
    傳，明永曆十五年，鄭成功率軍東征，隨軍官兵即帶有嶽帝
    爺之香灰袋；當時鄭軍紮營於今之東門園環一帶，官兵乃將
    嶽帝爺灰袋掛在附近一棵松樹下，並朝夕膜拜，以保平安，
    後因鄭軍水土不服，不少人病死；而前往膜拜者皆平安無事
    ，因此膜拜者日眾，嶽帝爺香灰袋逐成了眾家軍士的寄託，
    眾人乃提議建草厝供奉」、「東嶽殿主祀仁聖大帝，每年農
    曆三月二十八日為其生日，在其聖誕千秋之前五天，由其境
    內東南北中五角頭，分別提供祭品及陣頭祝壽」等語，據此
    堪信嶽帝殿南角紫南社係日據時期成立之財團法人性質之神
    明會，自應參酌上開日據時期及光復後有關神明會與會員間
    之權利義務關係之法例及習慣。而系爭土地乃日據時代由嶽
    帝殿南角紫南社會員莊煥成等30人所出資共同購置之產業，
    原告之父陳明傳亦為嶽帝殿南角紫南社會員之一，光復後辦
    理系爭土地第一次總登記時，雖以神明會員莊煥成等30人名
    義登記為分別共有人，應有部分各1/30，原告繼承其父陳明
    傳之會份後，亦成為嶽帝殿南角紫南社會員之一，並繼承自
    其父陳明傳就系爭土地之應有部分；惟依嶽帝殿南角紫南社
    管理委員會名冊可知，嶽帝殿南角紫南之最初設立人莊煥成
    等30人其後均已死亡，僅有部分已死亡之設立人由其後代繼
    任會員，被告之被繼承人並非嶽帝殿南角紫南社設立人，惟
    被告之子高崇文則以買賣為原因取得系爭土地之應有部分而
    亦成為嶽帝殿南角紫南社會員之一，目前管理委員少於30人
    等情，可知系爭土地則僅由少部分最初設立人之繼承人辦理
    繼承登記，且系爭土地登記簿雖於總登記時在形式上登載為
    共有人30人共有，應有部分各1/30，實則各會員對於會產並
    無直接之權利義務，系爭土地並非土地登記簿登記之全體共
    有人分別共有，故嶽帝殿南角紫南社各會員間（原告亦為會
    員之一）對於系爭土地並無直接權利義務等情，堪以認定。
六、原告得否以其共有人名義訴請被告拆屋還地，並將系爭土地
    返還予全體共有人？
  (一)被告約自69年間起向嶽帝殿南角紫南社（即「紫南社」）承
    租系爭土地建築房屋居住迄今，並先後由嶽帝殿南角紫南社
    當年爐主蘇水金、蘇勝國、甲○○等人以「紫南社」名義與
    被告簽訂系爭土地租賃契約，最後一次於92年與當年爐主簽
    訂書面租賃契約，被告均按年給付系爭土地之租金予當年爐
    主，又被告雖於93年間未與當年爐主甲○○簽訂書面租賃契
    約，惟被告於扣除購買祭祀用品後，簽發支票3紙用以支付
    每3月租金新台幣（下同）40,000元，並交由爐主甲○○收
    受，業經甲○○存入其在台南市第六信用合作社之帳戶提示
    兌領，其後原告之子丙○○於94年任當年爐主，於簽訂租賃
    契約時，由被告之女婿莊理德與原告之子丙○○洽談，被告
    之女婿交付以被告名義簽發、面額各40,000支票2紙、另面
    額39,165元支票1紙，惟原告之子丙○○要求調漲租金，退
    回用以支付租金之支票，但被告不同意提高租金，因而未簽
    訂書面租賃契約，惟被告仍繼續使用系爭土地迄今，原告之
    子丙○○於94年6月2日通知嶽帝殿南角紫南社各爐下會員於
    94年6月5日召開臨時會，討論系爭土地租金及契約問題之事
    實，業據證人高崇文及莊理德於本院審理中到庭結證明確（
    本院95年10月4日言詞辯論筆錄），且據被告提出83年、88
    年、90年、92年房屋租賃契約書4份、台南市第六信用合作
    社存摺1本、紫南社開會通知1紙為證，足認自69年間起至92
    年間止，被告與「紫南社」之代表人確有簽訂書面租賃契約
    ，另93年間雖未簽訂書面租賃契約，惟「紫南社」之代表人
    甲○○已收受租金，另自94年間起，被告與「紫南社」之代
    表人丙○○因租金調整問題意見不一致，「紫南社」之代表
    人丙○○拒收租金，被告仍繼續使用系爭土地迄今之事實，
    堪信為真實。
  (二)按各共有人對於第三人，得就共有物之全部，為本於所有權
    之請求，但回復共有物之請求，僅得為共有人全體之利益為
    之。民法第821條固有明文。惟嶽帝殿南角紫南社各會員間
    （原告亦為會員之一）對於系爭土地並無直接權利義務，且
    各會員對於系爭土地並無直接之權利義務，姑且不論自69
    年間起至93年間止，被告與「紫南社」代表人訂立之租賃契
    約效力如何；以及系爭土地自94年起，被告與「紫南社」之
    代表人丙○○因租金調整問題意見不一致，「紫南社」之代
    表人丙○○拒收租金，被告在系爭土地是否仍有租賃關係存
    在；原告及其他共有人既係嶽帝殿南角紫南社之會員，就嶽
    帝殿南角紫南社之會產即系爭土地並無直接之權利義務，詳
    如上述，原告自不得以共有人名義，本於民法第821條之規
    定請求被告拆屋還地，及返還系爭土地予全體共有人，堪以
    認定。
  (三)至於土地法第43條固規定依本法所為之登記，有絕對之效力
    ，惟所謂依本法所為之登記有絕對之效力，係為保護第三人
    起見，將登記事項賦予絕對真實之公信力（最高法院50年台
    上字第929號判例）。本件系爭土地登記簿雖登記原告雖為
    分別共有人之一，但實則土地登記簿登記之共有人均無直接
    之權利義務，且本件惟並未涉及善意第三人因信賴土地登記
    簿之情事，原告自不得援引土地法第43條之規定，主張依登
    記簿之登記其為系爭土地之共有人具有絕對效力。
七、綜上各情，原告對於嶽帝殿南角紫南社之會產即系爭土地既
    無直接之權利義務，其依據第821條共有物請求權之法律關
    係，以共有人名義訴請被告拆屋，及返還系爭土地予共有人
    全體，即非有據，不應准許。原告之訴既經駁回，其假執行
    之聲請亦失所依附，併予宣告駁回之。
八、據上論結，本件原告之訴為無理由，依民事訴訟法第78條，
    判決如主文。
中    華    民    國    95    年    12    月    20   日
                  民事第三庭法  官  張桂美
上為正本係照原本製作
如對本判決上訴，須於判決送達後20日內向本院提出上訴狀
中    華    民    國    95    年    12    月    21    日
                            書記官  黃鋕偉


司法院資訊處製作；財團法人民間司法改革基金會備份。
